【裁判字號】    91,上訴,1427
【裁判日期】    920129
【裁判案由】    家暴殺人未遂
【裁判全文】
臺灣高等法院臺南分院刑事判決          九十一年度上訴字第一四二七號      潛
      上  訴  人
      即  被  告  乙  ○  ○
      選任辯護人  王  秀  哲
右列上訴人因殺人未遂等案件，不服臺灣嘉義地方法院九十一年度訴字第四三○號中
華民國九十一年十一月二十二日第一審判決（起訴案號：臺灣嘉義地方法院檢察署九
十一年度偵字第五三三二號），提起上訴，本院判決如左：
      主      文
原判決撤銷。
乙○○殺人未遂，處有期徒刑柒年。
扣案之西瓜刀、檳榔刀及美工刀各壹把，均沒收。
      事      實
一、乙○○與中國大陸地區女子丙○○於民國（下同）八十九年元月間結婚，屬家庭
    暴力防治法第三條第一款所稱之家庭成員，並育有一女；嗣於九十一年初，丙○○來台與乙○○定居於台北市○○區○○街三十九號，惟因乙○○沉迷賭博，屢
    勸不改，致使家庭經濟困窘，丙○○無奈，乃於九十一年七月下旬離家出走，避
    居乙○○之二哥王振玉位於嘉義市○○街一一一巷八十二號住處；乙○○見丙○○離家多日，無意返家，甚感憤恨，又聽聞其二姐王梅斥責稱為何丙○○會疑心
    恐遭乙○○逼迫賣淫賺錢等語，更覺遭受丙○○誣指，益生不滿，又思及丙○○
    若他去，則其與丙○○結婚生活所花費之金錢，將損失成空，乃基於殺害丙○○
    後自殺之同歸於盡犯意，於九十一年八月五日凌晨四時許，攜帶所有之西瓜刀（
    長約四十五公分、高五公分）、檳榔刀（長約九公分、高約五公分）及美工刀各
    一把，預藏於行李袋中，搭車南下，準備尋找丙○○談判。於同日上午八時許，
    抵達嘉義市後，在嘉義市火車站前之一流機車店，租得車牌號碼ＫＡ七─一六二
    號重型機車一輛，將行李袋寄放在該機車行，先騎車至二姐王梅家中找尋丙○○
    未果，得知丙○○住在二哥王振玉家中，遂於同日中午十二時許，騎車至王振玉
    住處，尋得丙○○與之談判，因丙○○仍拒不返家，且執意離婚，竟惱羞成怒，
    決意下手砍殺之，乃佯稱要回一流機車行，將丙○○的證件與衣服拿給丙○○，
    隨即騎車離去，並在嘉義市○○○路上商店，購買暢通劑及濃鹽酸各一瓶，藏放
    在機車置物箱內，以供砍殺丙○○後自盡之用。嗣至一流機車行拿取行李袋後，
    於同日十二時五十分許，又騎車折返王振玉住處，將行李袋放置該處客廳地上，
    佯稱要拿證件及衣物予丙○○，迨丙○○上前與之蹲下打開行李袋時，乙○○明
    知頭部係人體之要害，以利刃砍殺，足以致人於死，及四肢雖非人體要害，然血
    管、神經密佈，如以利刃砍殺，則血管破裂、神經斷裂，將大量失血休克，而有
    致命之危險，乃明知並有意使之發生，即一手抓住丙○○頭髮，另一手拿出行李
    袋中之前開西瓜刀，猛砍丙○○腦後一刀，丙○○驚嚇哭喊，反身掙扎並往後方
    廚房逃跑，乙○○仍持該西瓜刀緊跟在後，接連砍殺丙○○頭部及上身約七刀，
    其中一刀因王振玉之妻甲○○○攔阻，砍傷甲○○○左手手指（傷害部分未據告
    訴），王振玉隨而向前阻擋，並喝斥你連二嫂也砍等語，乙○○方始停止揮砍，
    丙○○則乘機躲入廚房旁之浴室，始未再遭受砍殺，然已受有頭皮枕部各長七公
    分、四公分及六公分深達頭骨之傷口（造成骨膜下陷）、右上臂長十公分傷口、
    右前臂長七公分傷口（皆深達皮下，未傷及肌肉群）、左手腕部背側長四公分傷
    口（傷及橈側感覺神經，另伸拇長肌腱、伸拇指短肌腱、伸腕橈側長肌腱、伸腕
    橈側短肌腱斷裂）等傷害。乙○○即由該處後門逃逸，而丙○○因大量失血，經
    緊急送醫輸血急救後，始倖免於難。嗣經王振玉女兒王淑美報警處理，警方在該
    處後方空地上，扣得前開西瓜刀一把；在前開行李袋中，扣得前開檳榔刀及美工
    刀各一把；在該處門前停放之上開機車置物箱內，扣得上開暢通劑及濃鹽酸各一
    瓶（上開行李袋業為丙○○丟棄）。乙○○事後自覺悔悟，於同日下午三時三十
    分許，在嘉義市○○街南興國中旁，撥打一一○電話投案，始為警捕獲。
二、案經丙○○訴由嘉義市警察局第二分局報請臺灣嘉義地方法院檢察署檢察官偵查
    起訴。
      理      由
一、訊據上訴人即被告乙○○矢口否認有殺害被害人犯行，辯稱：被害人離家出走，
    不是因為伊賭博之事，而是因她偷寄錢回大陸，才離家的，二姐有罵伊，但伊從
    未講過要被害人去賣淫，後來伊到嘉義去找伊二哥家找到被害人，與之談判，被
    害人不要與伊回去，且要離婚，伊與被害人平時感情很好，伊會去買濃鹽酸等物
    ，是要自殺嚇嚇被害人，當時因伊打開行李袋，被害人看到刀，就往裏面跑，伊
    才會拿刀去追，並無捉被害人頭髮，伊砍到二嫂，也不知道云云。
二、經查：
(一)前揭時、地，被告乙○○如何佯稱要拿證件及衣物予被害人，迨被害人蹲下觀看
    行李袋時，即抓住被害人頭髮，持前開西瓜刀，猛砍被害人腦後一刀，被害人驚
    嚇哭喊，反身掙扎向後逃跑，仍持該西瓜刀緊跟在後，接連砍殺被害人頭部及上
    身，甲○○○攔阻亦遭砍傷左手手指，經王振玉阻擋，並喝斥你連二嫂也砍等語
    ，方始停止揮砍，被害人乘機躲入浴室，始未再遭受砍殺，致被害人之頭皮枕部
    、右上臂、右前臂及左手腕部背側等處多處傷口，被告即由該處後門逃逸，而被
    害人因大量失血，經緊急送醫救治，方才倖免於難之事實，業據被害人於警訊及
    原審審理時指訴綦詳（見警卷第五、六頁、一審卷第五十七、五十八頁），核與
    王振玉及甲○○○於警訊、偵查中及原審審理時證述之情節相符（見警卷第七至
    九頁、偵查卷第十頁正反面、一審卷第五十二至五十六頁、第五十八頁），被告
    亦對於被害人離家出走，無意返家，並疑心將遭其逼迫賣淫賺錢，又因不滿被害
    人若他去，則為被害人所花費之金錢，將損失成空，遂攜帶前開其所有之西瓜刀
    （長約四十五公分、高五公分）、檳榔刀（長約九公分、高約五公分）及美工刀
    各一把，藏放行李袋中，搭車南下，欲尋找被害人談判，嗣於其二哥王振玉家中
    ，第一次請求被害人返家未果後，即外出購買暢通劑及濃鹽酸各一瓶，藏放前開
    機車置物箱內，並至一流機車店取回行李袋，又於第二次至王振玉家中，在被害
    人蹲下打開行李袋後，即持西瓜刀，揮傷被害人，亦不慎傷及其二嫂甲○○○左
    手手指，經王振玉喝斥連二嫂也砍等語後，即由後門離去，嗣自覺悔悟，於同日
    下午，撥打電話投案等情供承不諱（見警卷第一頁反面、偵查卷第八、九頁、一
    審卷第十一至十四頁、第五十二至五十八頁、第一一四至一一六頁），且有診斷
    證明書二紙、照片十張、機車租賃契約書一紙在卷可佐（見警卷第十八至二十五
    頁），復有西瓜刀、檳榔刀、美工刀各一把，暢通劑一瓶及濃鹽酸各一瓶扣案可
    稽，事證明確。被告辯稱：未經王振玉阻擋，即自行停止揮砍，與未抓扯被害人
    頭髮云云，委無足採。而被害人受有頭皮枕部有各長七公分、四公分及六公分之
    傷口、右上臂有長十公分傷口、右前臂有長七公分傷口、左手腕部背側有長四公
    分傷口，共有六處傷口，有前開診斷證明書、天主教聖馬爾定醫院九十一年八月
    三十日（九一）惠醫字第○九九○號函在卷可稽（見一審卷第二十二頁），如加
上甲○○○遭砍傷之左手手指處傷口，可見被告當時應係向被害人砍殺約七刀。
    被告所辯僅揮砍二刀云云，顯避重就輕之詞，要不足採。至王振玉於偵審中所述
    ：當時被告約砍殺十餘刀云云，亦無證據足佐，難認為真實可信。
(二)按刑法上殺人與傷害之區別，本視加害人有無殺人之犯意為斷，亦即加害時是否
    具有使人喪失生命之故意？或僅具傷害人之身體健康之故意以為斷（最高法院五
    十一年度台上字第一二九一號判例、八十七年台上字第四四九四號判決參照）。
    而人之頭部，係人體生命之重要部位，屬人身之要害，以利刃砍殺殺人之頭部，
    足以取人性命，當為被告所明知或可得而知，另人體四肢雖非人體要害，然血管
    、神經密佈，如以利刃砍殺，則血管破裂、神經斷裂，將大量失血休克無法行動
    ，亦有致命之虞。查被告持以砍殺被害人之扣案西瓜刀一把，刀刃長約四十五公
    分、寬五公分，業經原審勘驗明確（見一審卷第五十二頁），且該刀鋒利，持以
    砍殺人之身體，足以取人性命無疑。被害人所受之傷：「頭皮枕部有各長七公
    分、四公分及六公分深達頭骨之傷口，造成骨膜凹陷；右上臂十公分及右前臂
    七公分長之傷口，深達皮下，未傷及肌肉群；左手腕部背側傷口四公分長，傷
    及橈側感覺神經（支配第一、二指虎口背側皮膚感覺），另四條伸肌腱斷裂（伸
    拇長肌腱、伸拇指短肌腱、伸腕橈側長肌腱、伸腕橈側短肌腱）」，有前開診斷
    證明書及前開第○九九○號函可憑，是認被害人遭砍殺處為頭部要害及兩上肢之
    易大量流血部位；再被害人受前開傷害，「於九十一年八月五日到院急診，當時
    因流血多，血壓低八一／三六ｍｍＨｇ，故緊急輸血四單位紅血球後，血壓才趨
    穩定。」之情，亦有天主教聖馬爾定醫院九十一年九月二十四日（九一）惠醫字
    第一一○三號函附卷可參（見一審卷第四十七頁），益見被害人當時確有失血過
    多而生命危險情形。綜此所述，被告乘被害人未注意之際，以鋒利之西瓜刀，朝
    被害人腦後重要部位猛砍，且接連追砍被害人頭部及上身數刀，造成被害人當場
    大量出血，經他人攔阻方才停止，足見被告下手之初確有致人於死之殺人決意，
    灼然無疑，且被告於警訊時供承：將殺害而後自殺等語（見警卷第二頁），被告
    辯稱：沒有要殺害被害人之意思云云，純係避重就輕之詞，不足採信。
(三)又前開暢通劑及濃鹽酸各一瓶，係案發後警方自前開機車置物箱內所扣得，有扣
    押筆錄及照片二張在卷可考（見警卷第十、二十四頁），被告自承暢通劑及濃鹽
    酸放置在前開機車置物箱內無訛（見一審卷第五十三頁），顯見被告辯稱：購買
    該等物品係為自盡等詞，尚屬可信，否則，被告不會將之放在機車置物箱中，而
    未取出拿到王振玉住處客廳。再由被告於警訊時已自承與被害人同歸於盡等語，
    有警訊筆錄可稽，且其攜帶前開三把刀尋找被害人談判之情，足認被告確有與被
    害人同歸於盡之意。又被告二姐王梅於原審審理時證稱：因為被告沉迷賭博，害
    被害人離家出走等語，被告亦供承因賭博總共輸了好幾百萬元在卷（見一審卷第
    九十五、九十六頁），益見被害人確因被告賭博成習，無奈之餘，方才離家無訛
    ，被告所辯未沉迷賭博云云，委無可信。
(四)綜上事證所述，本件事證明確，被告所辯純係卸責之詞，不足採信。被告殺人犯
    行堪以認定。
三、核被告乙○○所為，係犯刑法第二百七十一條第二項、第一項規定殺人未遂罪。
    查被告乙○○係被害人之夫，屬家庭暴力防治法第三條第一款所稱之家庭成員，
    依家庭暴力防治法第二條第二項規定，本件被告所犯殺人未遂罪屬前開所稱之家
    庭暴力罪，併予敘明。被告已手於犯罪行為之實行而不遂，為未遂犯，依刑法
    第二十六條前段規定減輕其刑。而被告砍殺被害人犯行，係因甲○○○與王振玉
    之阻擋而停止，且被告亦無救治被害人之行為，乃屬障礙未遂，而非中止未遂，
    附予敘明。原審以被告罪證明確，因予論罪科刑，固非無見。惟原判決量刑時曾
    審酌被告迄今未取得被害人諒解之情狀作為處刑標準。被告上訴意旨，指摘原判
    決量刑過重，並提出被害人願意原諒被告之意見狀（見本院卷第二十八至三十頁
    ），請求從輕量刑，自屬有據，應由本院撤銷改判。爰審酌被告與被害人係夫妻
    ，竟不思反省自己賭博惡習，係逼使被害人離家原因，反而持刀砍殺被害人頭部
    及上身多刀，出手兇猛，下手殘忍，造成被害人身心嚴重傷害，及犯後取得被害
    人諒解，犯後之態度等一切情狀，量處有期徒刑七年，以資懲儆。扣案之西瓜刀
    、檳榔刀一把、美工刀各一把，均係被告所有（見一審卷第五十三頁），前者為
    供被告犯本件罪行所用之物，後二者則為犯本件罪行預備之物，依刑法第三十八
    條第一項第二款、第三項，均諭知沒收。至扣案暢通劑一瓶及濃鹽酸一瓶，與本
    件被告罪行並無直接關係，亦非違禁物，爰不予宣告沒收。
四、據上論斷，應依刑事訴訟法第三百六十九條第一項前段、第三百六十四條、第二
    百九十九條第一項前段，刑法第二百七十一條第二項、第一項、第二十六條前段
    、第三十八條第一項第二款，判決如主文。
本案經檢察官曾顯智到庭執行職務。
中  華  民  國      九十二      年        一        月      二十九      日
                                臺灣高等法院臺南分院刑事第一庭
                                    審判長法官  茆    臺    雲
                                          法官  李    文    福
                                          法官  蔡    長    林
右正本證明與原本無異。
如不服本判決，應於判決送達後十日內向本院提出上訴狀，其未敘述理由者並應於提
出上訴狀後十日內向本院補提理由書（應附繕本）。
                                    法院書記官  李    培    薇
中  華  民  國      九十二      年        一        月      三  十      日
附錄本案論罪科刑法條全文：
刑法第二百七十一條：
  殺人者，處死刑、無期徒刑或十年以上有期徒刑。
  前項之未遂犯罰之。


司法院資訊處製作；財團法人民間司法改革基金會備份。
